臺灣高等法院刑事判決
109年度上訴字第3161號
上  訴  人  
即  被  告  向雅平



上列上訴人因違反毒品危害防制條例案件，不服臺灣桃園地方法
院109年度審訴字第327、641號，中華民國109年5月13日第一審
判決（起訴案號：臺灣桃園地方檢察署108年度毒偵字第5803號
、109年度毒偵字第477號），提起上訴，本院判決如下：
    主  文
原判決撤銷。
本件公訴不受理。
    理  由
一、公訴意旨略以：上訴人即被告甲○○（下稱被告）前因施用毒
    品案件，於民國91年間經原審法院裁定送觀察、勒戒後，認
    無繼續施用毒品之傾向，於91年8月29日釋放，並由臺灣桃
    園地方法院檢察署（現更名為臺灣桃園地方檢察署，下稱桃
    園地檢署）檢察官以91年度毒偵字第2058號為不起訴處分確
    定；又於前述觀察、勒戒執行完畢釋放後5年內之93年間，
    再因施用第一級毒品、第二級毒品案件，經原審法院以94年
    度訴字第378號判決應執行有期徒刑9月確定。復因施用第一
    、二級毒品案件，經原審法院以104年度審訴字第181號判決
    分別判處有期徒刑6月、3月，應執行有期徒刑8月確定；又
    因加重持第二級毒品及施用第一級毒品案件，經原審法院以
    104年度訴字第630號判決分別判處有期徒刑8月、6月確定，
    上開2案合併定應執行有期徒刑1年8月確定，於107年1月1日
    縮短刑期執行完畢出監。詎其仍不知悔改，分別為下列犯行
    ：
　㈠基於施用第二級毒品甲基安非他命之犯意，於108年5月10日
    上午9 時許，在桃園市○○區○○街00號小富翁社區內，以將甲
    基安非他命置入玻璃球內燒烤吸其煙氣之方式，施用甲基安
    非他命1 次。另基於施用第一級毒品海洛因之犯意，於108 
    年5 月14日上午9時30分許為警採尿時往前回溯26小時內某
    時（不含公權力拘束時間），在不詳地點，以不詳方式，施
    用海洛因1 次。嗣於108年5月14日上午8時45分許，為警在
    桃園市○鎮區○○路○段000號前查獲，經其同意採集尿液送驗
    ，結果呈嗎啡及甲基安非他命陽性反應，始查悉上情。
　㈡基於施用第二級毒品甲基安非他命之犯意，於108年11月23日
    下午4時許，在桃園市○○區○○街00巷0弄00號住處，以將甲基
    安非他命置入玻璃球內燒烤吸其煙氣之方式，施用甲基安非
    他命1 次。嗣於108年11月23日上午11時53分許，經其同意
    採集尿液送驗，結果呈甲基安非他命陽性反應，始查悉上情
    。因認被告涉犯毒品危害防制條例第10條第1項、第2項之施
    用第一、二級毒品罪嫌云云。
二、按起訴之程式違背規定者，應諭知不受理之判決，並得不經
    言詞辯論為之，刑事訴訟法第303條第1款、第307條分別定
    有明文。而施用第一、二級毒品為犯罪行為，毒品危害防制
    條例第10條設有處罰規定。故施用第一、二級毒品者，本應
    科以刑罰。惟基於刑事政策，對合於一定條件之施用者，則
    依同條例第20條之規定，施以觀察、勒戒及強制戒治之保安
    處分。又民國109年1月15日修正公布、同年7月15日施行之
    毒品危害防制條例第20條第3項規定，犯第10條之罪於觀察
    、勒戒或強制戒治執行完畢釋放後，3年後始再犯者，不論
    其行為係在新法施行生效前或施行生效後所為（同條例第35
    條之1第1、2款參照），均應適用同條第1、2項（即應先觀
    察勒戒或強制戒治）之規定，其修法理由謂：施用毒品者具
    「病患性犯人」之特質，並參諸世界各國之醫療經驗及醫學
    界之共識，咸認施用毒品成癮者，其心癮甚難戒除，如觀察
    、勒戒或強制戒治執行完畢釋放後，3年後始再有施用第一
    級、第二級毒品之行為者，足見其有戒除毒癮之可能，宜再
    採以觀察、勒戒方式戒除其身癮及以強制戒治方式戒除其心
    癮之措施，為能放寬觀察、勒戒或強制戒治制度之適用時機
    ，以協助施用者戒除毒癮，爰修正第3項。同條例第23條第2
    項亦配合修正為「觀察、勒戒或強制戒治執行完畢釋放後，
     3年內再犯第10條之罪者，檢察官或少年法院（地方法院少
    年法庭）應依法追訴或裁定交付審理。」可知本次修法對於
    施用毒品者施以觀察勒戒、強制戒治，或依法追訴（或裁定
    交付審理）之適用範圍，係確立初犯為具「病患性犯人」之
    特質應先經一完整之醫療處置，3年內再犯者應依法追訴（
    或裁定交付審理），3年後再犯則裁定觀察勒戒，殆無疑義
    。但對於3犯以上距最近1次觀察勒戒或強制戒治執行完畢釋
    放後，逾3年者，究應適用同條例第20條第3項或第23條第2
    項處理，本次修法未明確規定，惟基於罪刑法定之明確性原
    則、法文之文義解釋，參諸觀察勒戒等治療處置，乃結合醫
    師、觀護人、社工心理諮商等不同領域之專業人員參與之保
    安處分措施，目的除在戒除施用毒品者身癮、心癮之措施外
    ，並企圖重新塑造生活紀律，改變其病態行為，與刑罰之執
    行並不相同，無法以刑罰補充或替代上開醫療處置之特性。
    從而，3犯以上如距最近1次觀察、勒戒或強制戒治執行完畢
    釋放後，已逾3年者，其間縱經判刑、執行，究與觀察勒戒
    或強制戒治已經完整之治療療程不同，無法補充或替代上開
    之醫療處置，均應再予觀察勒戒之機會，方為適法；又毒品
    危害防制條例第20條第3項及第23條第2項所謂「3年後（內
    ）再犯」，應跳脫以往窠臼，以「3年」為期，建立「定期
    治療」之模式。其規定中所謂「3年後再犯」，只要本次再
    犯（不論修正施行前、後）距最近1次觀察、勒戒或強制戒
    治執行完畢釋放，已逾3年者，即該當之，不因其間有無犯
    第10條之罪經起訴、判刑或執行而受影響。（最高法院109
    年度台上字第3240號判決意旨、刑事大法庭109年度台上大
    字第3826號裁定意旨參照）。是依新法之規定，被告施用毒
    品犯行係於最近一次觀察、勒戒或強制戒治執行完畢後3年
    後再犯者，應先經觀察、勒戒，則檢察官若未將被告先送勒
    戒處所觀察、勒戒，而逕行起訴或聲請簡易判決處刑，其起
    訴程序顯係違背規定，法院自應諭知不受理之判決。
三、經查：被告前因施用毒品案件，經原審法院裁定送觀察、勒
    戒後，認無繼續施用毒品之傾向，於91年8月29日執行完畢
    釋放出所，該次施用毒品犯行，並經桃園地檢署檢察官以91
    年度毒偵字第2058號為不起訴處分確定，復於上開觀察、勒
    戒及強制戒治執行完畢釋放後5年內再犯另案施用毒品案件
    等情，有本院被告前案紀錄表在卷（本院卷第53至75頁）可
    查。查被告分別於108年5月10日上午9時許、同年月14日上
    午9 時30分許為警採尿時往前回溯26小時內某時、及同年11
    月23日下午4時許，再犯本案之施用第一級毒品（1罪）、第
    二級毒品（2罪）之犯行，顯與其最近1次因施用毒品而經觀
    察、勒戒執行完畢釋放之91年8月29日相距已逾3年，依前述
    規定及說明，本案即應再予觀察、勒戒或強制戒治。雖檢察
    官前依修正前毒品危害防制條例規定提起公訴，起訴程序固
    未違背當時之規定，原審亦予以論罪科刑，然依新修正之毒
    品危害防制條例規定，本案已不得追訴，檢察官逕行起訴，
    其起訴程序即已違背規定，應諭知不受理判決，原審予以論
    罪科刑，亦有違誤，被告上訴意旨雖未指摘及此，僅承認犯
    行並請求從輕量刑云云，惟原判決既有前開可議之處，自應
    由本院將原判決撤銷，諭知公訴不受理之判決，並不經言詞
    辯論為之。
據上論斷，應依刑事訴訟法第369條第1項前段、第364條、第307
條、第303條第1款，判決如主文。
本案經檢察官鄭淑壬提起公訴。
中　　華　　民　　國　　109 　年　　12　　月　　9 　　日
                  刑事第十九庭  審判長法　官  曾淑華
                                      法　官  王美玲
                                      法　官  許文章
以上正本證明與原本無異。
施用第二級毒品部分不得上訴。
其餘部分如不服本判決，應於收受送達後20日內向本院提出上訴
書狀，其未敘述上訴之理由者並得於提起上訴後20日內向本院補
提理由書（均須按他造當事人之人數附繕本）「切勿逕送上級法
院」。
                                      書記官  范家瑜
中　　華　　民　　國　　109 　年　　12　　月　　9 　　日